【裁判字號】    96,上,242
【裁判日期】    970304
【裁判案由】    確認違約金請求權不存在
【裁判全文】
臺灣高等法院臺中分院民事判決      96年度上字第242號
上  訴  人
即被上訴人
即變更原告  乙○○
訴訟代理人  郭隆偉  律師
上  訴  人
即被上訴人
即變更被告  甲○○
訴訟代理人  吳光陸  律師
上列當事人間請求確認違約金請求權不存在事件，上訴人不服台
灣台中地方法院96年度訴字第1212號中華民國96年7月24日第一
審判決，提起上訴，本院於97年2月19日言詞辯論終結，判決如
下：
    主  文
被上訴人甲○○應給付上訴人乙○○新台幣壹佰捌拾柒萬零肆佰
參拾玖元。
其餘變更之訴駁回。
變更之訴訴訟費用由乙○○負擔五分之三，餘由甲○○負擔。
    事實及理由
甲、程序方面：
一按訴狀送達後，原告不得將原訴變更或追加他訴，但請求之基
  礎事實同一；不甚礙被告之防禦及訴訟之終結者，不在此限，
  民事訴訟法第255條第1項第2、7款分別定有明文。原告（即上
  訴人乙○○）提起本件民事訴訟，原類推適用民法第205條之
  規定，聲明求為「確認被告（即上訴人甲○○）對原告（即上
  訴人乙○○）之違約金新台幣（下同）3,865,500元之請求權
  不存在」之判決，嗣於訴狀送達甲○○後，於民國（下同）96
  年6月5日追加依民法第252條規定請求酌減違約金，備位聲明
  求為「確認甲○○對乙○○之違約金3,865,500元之債權不存
  在」之判決。乙○○又於本院追加甲○○應返還已領取之違約
  金分配款3,683,208元。嗣又稱追加之訴應為變更之訴，以不
  當得利之法律關係聲明請求甲○○返還已領取之分配款金額改
  為3,865,500元及272,137元，核與本訴請求之基礎事實同一，
  無礙於甲○○之防禦方法，此部分亦應予准許。又變更之訴既
  經准許，原訴視為撤回，原訴及甲○○之上訴均不存在，毋庸
  再予審究，合先敘明。
乙、實體方面：
一上訴人（變更之訴原告）乙○○變更之訴主張：上訴人（變更
  之訴被告）甲○○對於乙○○所有之6,600,000元債權，業經
  原法院94年度拍字第836號裁定准予拍賣乙○○所有之不動產
  ，並以原法院94年度執字第47188號拍賣抵押物執行在案。兩
  造於原法院94年度拍字第836號裁定所設定之抵押權，乃約定
  遲延利息及違約金均按每百元日息一角計算，即均為年息百分
  之36.5，並均經登記。原法院94年度執字第47188號拍賣抵押
  物執行事件在95年9月20日製作之分配表將甲○○6,600,000元
  本金、至95年8月11日止按年息20%計算總計2,118,083元遲延
  利息，按日息百分之一計算之違約金總計3,865,500元列入第
  一順位抵押權優先分配。甲○○所約定之利息利率已達法定利
  率之上限，又再約定違約金為日息千分之一，已違反民法第
  205條之規定，亦與最高法院53年度台上字第583號判決要旨不
  符，乙○○就系爭違約金無請求權。又違約金約定因為遲延利
  息約定已經超過年息20%，依民法第252條之規定，應酌減為零
  。因甲○○已領取違約金分配款3,865,500元及272,137元，依
  不當得利之法律關係請求乙○○應返還3,865,500元及272,137
  元。
  上訴人（變更之訴被告）甲○○抗辯：民法第250條第1項規定
  ，當事人得約定債務人於債務不履行時，應支付違約金，兩造
  之違約金約定於法相符。再系爭違約金約定不過高，法院無依
  職權蒐集，調查有關當事人約定之違約金金額是否過高之義務
  ，乙○○應就其主張約定之違約金過高負舉證之責任，法院應
  對當事人間違約金之約定予以尊重，又伊領取違約金分配款，
  乃依法院強制執行所得，並非不當得利，聲明上訴人乙○○變
  更之訴駁回。
二兩造在本審提出之新攻擊防禦方法：
  (一)上訴人（變更之訴原告）乙○○提起本件變更之訴主張：
    依民事訴訟法第446條第1項規定，訴之變更或追加，非經他
    造同意，不得為之。但第255條第1項第2款至第6款情形，不
    在此限。今查，被上訴人已經於台灣台中地方法院民事執行
    處，領取違約金分配款3,865,500元及272,137元，此一領取
    行為係發生於提起上訴之後，且請求之基礎事實同一。亦即
    ，如被上訴人之違約金請求權不存在（無論係約定無效抑或
    依職權酌減），伊之受領違約金，即無法律上之原因而受利
    益，致上訴人損害，應返還已受領之款項2筆分別為3,865,5
    00元及272,137元。
  (二)上訴人（變更之訴被告）甲○○於本院辯稱：
  1.按約定之違約金額過高者，法院得減至相當之數額，為民法
    第252條所明定，此規定乃係賦與法院得依兩造所提出之事
    證資料，斟酌社會經濟狀況並平衡兩造利益而為妥適裁量、
    判斷之權限，非謂法院須依職權蒐集、調查有關當事人約定
    之違約金額是否有過高之事實，而因此排除債務人就違約金
    過高之利己事實，依辯論主義所應負之主張及舉證責任。況
    違約金之約定，為當事人契約自由、私法自治原則之體現，
    雙方於訂約時，既已盱衡自己履約之意願、經濟能力、對方
    違約時自己所受損害之程度等主、客觀因素，本諸自由意識
    及平等地位自主決定，除非債務人主張並舉證約定之違約金
    額過高而顯失公平，法院得基於法律之規定，審酌該約定金
    額是否確有過高情事及應予如何核減至相當數額，以實現社
    會正義外，當事人均應同受該違約金約定之拘束，法院亦應
    予以尊重，始符契約約定之本旨。倘債務人於違約時，仍得
    任意指摘原約定之違約金額過高而要求核減，無異將債務人
    不履行契約之不利益歸由債權人分攤，不僅對債權人難謂為
    公平，抑且有礙交易安全及私法秩序之維護（最高法院93年
    台上字第909號、92年台上字第2747號民事判決意旨參照）
    ，是法院無依職權蒐集，調查有關當事人約定之違約金額是
    否有過高之義務，被上訴人主張約定之違約金過高，應先由
    被上訴人負舉證責任證明之，否則法院應對當事人間違約金
    之約定予以尊重，原審未先命被上訴人就違約金是否過高負
    舉證責任，即逕為依職權酌減，其判決顯有違誤。
  2.原判決略以：「...。然審酌兩造約定利息已逾20％，違約
    金另行加計，遠高於現今金融市場利率水準，被告（即甲○
    ○）得獲取之利益已屬豐厚，依現今社會經濟狀況，一般金
    融金融機構之違約金計算方式等情，認兩造所約定系爭之違
    約金顯然過高，應酌減為按年息4％計算，始稱允適。...」
    為由，酌減上訴人對被上訴人違約金，僅於423,616元內存
    在，應有違誤。蓋參照最高法院49年台上字第807號判例「
    當事人約定契約不履行之違約金過高者，法院固得依民法第
    252條以職權減至相當之數額，惟是否相當仍須依一般客觀
    事實、社會經濟狀況及當事人所受損害情形，以為酌定標準
    ，而債務已為一部履行者，亦得比照債權人所受利益減少其
    數額。」、51年台上字第19號判例「約定之違約金是否過高
    ，應就債務人若能如期履行債務時，債權人可得享受之一切
    利益為衡量之標準，而非以僅約定一日之違約金額若干為衡
    量之標準。」，原審對於違約金之計算認為過高，而酌減之
    理由顯與上開判例不符，且對於何謂「金融市場利率水準」
    以及「一般金融金融機構之違約金計算方式」未見其說明或
    調查，原審判決顯有判決不備理由之違誤。另原審判決以「
    然審酌兩造約定利息已逾20％，違約金另行加計，遠高於現
    今金融市場利率水準，被告得獲取之利益已屬豐厚，」為由
    酌減，顯已混淆「利息」與「違約金」之性質，與原審判決
    理由所引最高法院68年度第9次民總會決議見解相悖，原審
    判決理由顯有矛盾。再者，原審逕為酌減違約金為以年息4
    ％計算，是否經調查各項情形而為斟酌，其核減之標準如何
    ，並未於判決內加以說明，自亦有判決不備理由之違誤。另
    甲○○領得之分配款係依執行法院強制執行程序取得，並無
    不當得利可言，原審對於上訴人不利判決之部分，有上開違
    誤之處。
三本院審理之結果：
  (一)本件上訴人於本院已將原訴確認請求權及債權不存在之訴，
    以被上訴人已領得分配款為由，改為變更之訴，以不當得利
    之法律關係聲明被上訴人應返還已領得之分配款2筆為3,865
    ,500 元及272,137元（見本院卷第87頁），因請求之基礎事
    實同一，應予准許，則原訴已視為撤回，即原訴及他造甲○
    ○之上訴已不存在，本院僅就變更之訴是否准許予以審究，
    合先敘明。
  (二)按約定之違約金過高者，法院得減至相當之數額，民法第25
    2條定有明文。至於是否相當，即須依一般客觀事實，社會
    經濟狀況及當事人所受損害情形，以為斟酌之標準。且約定
    之違約金苟有過高情事，法院即得依此規定核減至相當之數
    額，並無應待至債權人請求給付後始得核減之限制。此項核
    減，法院得以職權為之，亦得由債務人訴請法院核減；約定
    之違約金過高者，除出於債務人之自由意思，已任意給付，
    可認為債務人自願依約履行，不容其請求返還外，法院仍得
    依前開規定，核減至相當之數額，最高法院亦分別著有49年
    台上字第807、79年台上字第1612、1915號判例意旨足資參
    照。甲○○抗辯：乙○○應就其主張約定之違約金過高負舉
    證之責任，否則法院不得予以酌減云云，然如前述，本件兩
    造乃約定遲延利息及違約金均按每百元日息一角計算，即均
    為年息百分之三六．五，惟審酌兩造約定利息已逾年息20%
    ，違約金另行加計，遠高於現今金融市場利率水準，甲○○
    得獲取之利益已屬豐厚。依現今社會經濟狀況，一般金融機
    構之違約金計算方式：甲○○之債權本金為6,600,000元，
    已分配之利息為2,118,083元，如依甲○○之請求違約金為
    3,865,500元，則本息合計為12,583,583元，幾近本金一倍
    ，乙○○主張甲○○所約定之利息利率已達法定利率之上限
    ，又再約定違約金為日息千分之一，已違反民法第205條之
    規定，亦與最高法院53年度台上字第583號判決要旨不符，
    甲○○就系爭違約金無請求權。又違約金約定因為遲延利息
    約定已經超過年息20%，依民法第252條之規定，應酌減為零
    。本院認兩造所約定系爭之違約金顯然過高，應酌減為按年
    息20%計算，較為合理。是乙○○本於民法第252條規定違約
    金酌減請求權，請求酌減違約金，本院認應將違約金酌減至
    以年息20%計算，始稱允適。即系爭違約金債權經酌減後即
    於2,267,198｛3,865,500＋272,137×20／36.5＝2,267,198
    （元以下四捨五入）｝元範圍內存在，逾該範圍之債權1,87
    0,439元（3,865,500＋272,137－2,267,198＝1,870,439）
    即不存在。則乙○○於本院依不當得利之法律關係變更為給
    付之訴，請求甲○○應返還已分配取得之違約金1,870,439
    元，為有理由，應予准許，逾此部分之請求，為無理由，應
    予駁回。甲○○另辯稱縱然因違約金約定過高，須予減少，
    但超過減少部分，參照分配表（上證1），尚有其他債權人
    張潔華、大眾銀行、萬泰銀行未分配，則本件受損害人並非
    上訴人乙○○，而為其他債權人張潔華等人，且此不應受分
    配部分，屬原拍賣價金部分，仍應分配給原來之債權人。但
    本院認原審94年度執字第47188號已經分配完畢而終結（見
    卷附分配表），執行法院自不得要求甲○○返還溢領之違約
    金部分，此部分應返還債務人乙○○，再由未受分配之債權
    人向乙○○求償，是甲○○之上開辯稱自無足採。
四本件事證已臻明確，兩造其餘之陳述、攻擊防禦方法及舉證，
  均對本判決之結果，不生影響，爰不一一論述，均附予敘明。
據上論結，本件上訴人乙○○之變更之訴為一部有理由，一部無
理由，依民事訴訟法第79條，判決如主文。
中    華    民    國    97    年    3     月    4     日
                  民事第四庭    審判長法  官  黃斐君
                                      法  官  陳蘇宗
                                      法  官  黃永祥
以上正本係照原本作成。
如對本判決上訴，須於收受判決送達後20日內向本院提出上訴書
狀，其未表明上訴理由者，應於提出上訴後20日內向本院提出上
訴理由書（須按他造人數附具繕本）。
上訴時應提出委任律師為訴訟代理人之委任狀。具有民事訴訟法
第466條之1第1項但書或第2項之情形為訴訟代理人者，另應附具
律師及格證書及釋明委任人與受任人有該條項所定關係之釋明文
書影本。
                                      書記官  陳信和
中    華    民    國    97    年    3     月    5     日
                                                      Ｍ


司法院資訊處製作；財團法人民間司法改革基金會備份。
